---
title: "L'environnement comme critère de différenciation dans le choix des destinations touristiques"
subtitle: "Analyse économétrique du gap attitude-comportement — Mémoire de Master 1"
author: "Nassim Ikhelef"
date: today
lang: fr
format:
  html:
    toc: true
    toc-depth: 4
    toc-title: "Sommaire"
    theme: flatly
    code-fold: true
    code-summary: "Afficher le code"
    fig-width: 8
    fig-height: 5
    df-print: paged
execute:
  warning: false
  message: false
  echo: true
---
# CHARGEMENT DES PACKAGES
```{r setup}
library(tidyverse)
library(readr)
library(janitor)
library(margins)
library(kableExtra)
library(scales)
library(broom)
library(pROC)
library(modelsummary)
library(car)
library(gridExtra)
library(ggcorrplot)   
library(caret)        
```

```{r import}
df_raw <- read_csv(
  "C:/Users/ikhel/OneDrive/Bureau/MEMOIRE/code/Memoire-code/environnement.csv",
  locale = locale(encoding = "UTF-8")
)

df <- df_raw |> 
  rename(
    horodateur       = 1,
    att_tourisme     = 2,
    att_critere      = 3,
    att_climat       = 4,
    att_individu     = 5,
    att_payer        = 6,
    att_culpabilite  = 7,
    att_proches      = 8,
    eco_quotidien    = 9,
    connaissance     = 10,
    label            = 11,
    transport_connnu = 12,
    choix_ete        = 13,
    raison_ete       = 14,
    influence_ete    = 15,
    choix_hiver      = 16,
    raison_hiver     = 17,
    influence_hiver  = 18,
    hotel_12mois     = 19,
    genre            = 20,
    age              = 21,
    diplome          = 22,
    revenu           = 23,
    csp              = 24,
    freq_vacances    = 25,
    transport_dernier= 26,
    impact_dernier   = 27,
    remarques        = 28
  ) |> 
  select(-remarques, -horodateur)

cat("Nombre de répondants :", nrow(df), "\n")
cat("Nombre de variables :", ncol(df), "\n")
```

```{r nettoyage}
df <- df |> 
  mutate(
    across(c(att_tourisme, att_critere, att_climat,
             att_individu, att_payer, att_culpabilite, att_proches,
             connaissance, influence_ete, influence_hiver), as.numeric),
    score_attitude = rowMeans(cbind(att_tourisme, att_critere,
                                att_climat, att_individu, att_payer),
                          na.rm = TRUE),
    gap_ete = case_when(
      att_critere >= 4 & str_detect(choix_ete, "Option B") ~ 1,
      TRUE ~ 0
    ),
    gap_hiver = case_when(
      att_critere >= 4 & str_detect(choix_hiver, "Option B") ~ 1,
      TRUE ~ 0
    ),
    choix_ete_bin   = if_else(str_detect(choix_ete,   "Option B"), 1, 0),
    choix_hiver_bin = if_else(str_detect(choix_hiver, "Option B"), 1, 0),
    genre_f = case_when(
      genre == "Une femme"  ~ "Femme",
      genre == "Un homme"   ~ "Homme",
      TRUE                  ~ "Autre/NR"
    ),
    femme = if_else(genre == "Une femme", 1, 0),
    age_f = factor(age, levels = c(
      "Moins de 25 ans", "25-35 ans", "35-44 ans",
      "45-54 ans", "55-64 ans", "65 ans et plus"
    )),
    jeune = if_else(age == "Moins de 25 ans", 1, 0),
    diplome_f = factor(diplome, levels = c(
      "Aucun diplôme", "CAP/BEP", "Baccalauréat",
      "Bac+2", "Bac+3", "Bac+4/+5", "Doctorat"
    )),
    etudes_sup = if_else(diplome %in% c("Bac+3", "Bac+4/+5", "Doctorat"), 1, 0),
    revenu_f = factor(revenu, levels = c(
      "Moins de 1 500 €", "1 500-2 499 €", "2 500-3 999 €",
      "4 000-5 999 €", "6 000 € et plus", "Je préfère ne pas répondre"
    )),
    revenu_faible = if_else(revenu %in% c("Moins de 1 500 €", "1 500-2 499 €"), 1, 0),
    csp_simple = case_when(
      str_detect(csp, "tudiant") ~ "Étudiant(e)",
      str_detect(csp, "priv") ~ "Salarié privé",
      str_detect(csp, "public") ~ "Salarié public",
      str_detect(csp, "Ind") ~ "Indépendant",
      str_detect(csp, "Retraité") ~ "Retraité(e)",
      str_detect(csp, "Sans emploi") ~ "Sans emploi",
      TRUE ~ "Autre"
    ),
    etudiant = if_else(str_detect(csp, "tudiant"), 1, 0),
    connait_label = case_when(str_detect(label, "Oui") ~ 1, TRUE ~ 0),
    avion_habitude = case_when(
      str_detect(transport_dernier, "Avion|avion") ~ 1,
      TRUE ~ 0
    ),
    impact_conscience = case_when(
      str_detect(impact_dernier, "important") ~ 2,
      str_detect(impact_dernier, "secondaire") ~ 1,
      TRUE ~ 0
    ),
    eco_score = case_when(
      eco_quotidien == "Toujours" ~ 4,
      eco_quotidien == "Souvent"  ~ 3,
      eco_quotidien == "Parfois"  ~ 2,
      eco_quotidien == "Rarement" ~ 1,
      eco_quotidien == "Jamais"   ~ 0,
      TRUE ~ NA_real_
    ),
norme_sociale = rowMeans(cbind(att_culpabilite, att_proches),
                         na.rm = TRUE),
    choix_ete_label = if_else(choix_ete_bin == 1, "Option B (Standard)", "Option A (Éco)")
  )

cat("Données recodées avec succès.\n")
cat("Taux de GAP été  :", round(mean(df$gap_ete) * 100, 1), "%\n")
cat("Taux de GAP hiver:", round(mean(df$gap_hiver) * 100, 1), "%\n")
```

# 1. Analyse exploratoire des données (EDA)

## 1.1 Profil sociodémographique de l'échantillon

```{r desc_profil, fig.cap="Répartition des répondants par genre, âge, diplôme et revenu"}
pal <- c("#2C7BB6", "#D7191C", "#1A9641", "#FDAE61", "#ABD9E9", "#F46D43", "#762A83")

p_genre <- df |> 
  filter(genre_f != "Autre/NR") |> 
  count(genre_f) |> 
  mutate(pct = n / sum(n)) |> 
  ggplot(aes(x = genre_f, y = pct, fill = genre_f)) +
  geom_col(width = 0.6, show.legend = FALSE) +
  geom_text(aes(label = paste0(round(pct*100), "%")), vjust = -0.5, size = 4) +
  scale_y_continuous(labels = percent_format(), limits = c(0, 0.65)) +
  scale_fill_manual(values = pal[1:2]) +
  labs(title = "Genre", x = NULL, y = NULL) +
  theme_minimal(base_size = 12) +
  theme(panel.grid.major.x = element_blank())

p_age <- df |> 
  count(age_f) |> 
  mutate(pct = n / sum(n)) |> 
  ggplot(aes(x = age_f, y = pct, fill = age_f)) +
  geom_col(width = 0.7, show.legend = FALSE) +
  geom_text(aes(label = paste0(round(pct*100), "%")), vjust = -0.5, size = 3.5) +
  scale_y_continuous(labels = percent_format(), limits = c(0, 0.75)) +
  scale_fill_manual(values = pal) +
  labs(title = "Tranche d'âge", x = NULL, y = NULL) +
  theme_minimal(base_size = 12) +
  theme(panel.grid.major.x = element_blank(),
        axis.text.x = element_text(angle = 30, hjust = 1))

p_diplome <- df |> 
  count(diplome_f) |> 
  drop_na() |> 
  mutate(pct = n / sum(n)) |> 
  ggplot(aes(x = diplome_f, y = pct, fill = diplome_f)) +
  geom_col(width = 0.7, show.legend = FALSE) +
  geom_text(aes(label = paste0(round(pct*100), "%")), vjust = -0.5, size = 3.5) +
  scale_y_continuous(labels = percent_format(), limits = c(0, 0.35)) +
  scale_fill_manual(values = pal) +
  labs(title = "Niveau de diplôme", x = NULL, y = NULL) +
  theme_minimal(base_size = 12) +
  theme(panel.grid.major.x = element_blank(),
        axis.text.x = element_text(angle = 30, hjust = 1))

p_revenu <- df |>
  filter(revenu != "Je préfère ne pas répondre") |>
  count(revenu_f) |>
  drop_na() |>
  mutate(pct = n / sum(n)) |>
  ggplot(aes(x = revenu_f, y = pct, fill = revenu_f)) +
  geom_col(width = 0.7, show.legend = FALSE) +
  geom_text(aes(label = paste0(round(pct*100), "%")), vjust = -0.5, size = 3.5) +
  scale_y_continuous(labels = percent_format(), limits = c(0, 0.40)) +
  scale_fill_manual(values = pal) +
  labs(title = "Revenu mensuel net du foyer", x = NULL, y = NULL) +
  theme_minimal(base_size = 12) +
  theme(panel.grid.major.x = element_blank(),
        axis.text.x = element_text(angle = 30, hjust = 1))

grid.arrange(p_genre, p_age, p_diplome, p_revenu, ncol = 2)
```

```{r csp_transport}
cat("--- Répartition CSP ---\n")
df |> count(csp_simple) |> mutate(pct = round(n/sum(n)*100,1)) |> arrange(desc(pct)) |> print()
cat("\n--- Répartition Transport dernier voyage ---\n")
df |>
  mutate(transport_cat = case_when(
    str_detect(transport_dernier, "Voiture|voiture") ~ "Voiture personnelle",
    str_detect(transport_dernier, "Avion|avion") ~ "Avion",
    TRUE ~ "Train / Autre"
  )) |>
  count(transport_cat) |>
  mutate(pct = round(n/sum(n)*100,1)) |>
  arrange(desc(pct)) |>
  print()
```

## 1.2 Analyse univariée des variables explicatives

> Cette section présente la distribution de chaque variable explicative retenue dans le modèle Logit, ainsi que ses statistiques descriptives essentielles.

### 1.2.1 Variables d'attitude (H2)

```{r univarie_attitude, fig.cap="Distribution des items d'attitude environnementale"}
att_labels <- c(
  "att_tourisme"    = "Impact tourisme de masse",
  "att_critere"     = "Env. = critère vacances ★",
  "att_climat"      = "Changement climatique",
  "att_individu"    = "Impact individuel possible",
  "att_payer"       = "Prêt à payer plus",
  "att_culpabilite" = "Culpabilité entourage",
  "att_proches"     = "Proches accordent importance"
)

# Tableau de statistiques descriptives
df |>
  select(names(att_labels)) |>
  pivot_longer(everything(), names_to = "variable", values_to = "score") |>
  group_by(variable) |>
  summarise(
    Moyenne = round(mean(score, na.rm = TRUE), 2),
    Médiane = median(score, na.rm = TRUE),
    `Écart-type` = round(sd(score, na.rm = TRUE), 2),
    Min = min(score, na.rm = TRUE),
    Max = max(score, na.rm = TRUE),
    `% score ≥ 4` = paste0(round(mean(score >= 4, na.rm=TRUE)*100,1), "%")
  ) |>
  mutate(Item = att_labels[variable]) |>
  select(Item, Moyenne, Médiane, `Écart-type`, `% score ≥ 4`) |>
  arrange(desc(Moyenne)) |>
  kable(caption = "Statistiques descriptives des items d'attitude (échelle 1 à 5)",
        align = c("l","c","c","c","c")) |>
  kable_styling(bootstrap_options = c("striped","hover","condensed"), full_width = FALSE) |>
  row_spec(2, bold = TRUE, background = "#EAF4EA")  # att_critere en surbrillance
```

```{r univarie_att_graph, fig.height=7}
df |>
  select(names(att_labels)) |>
  pivot_longer(everything(), names_to = "variable", values_to = "score") |>
  mutate(Item = att_labels[variable]) |>
  group_by(Item, score) |>
  summarise(n = n(), .groups = "drop") |>
  group_by(Item) |>
  mutate(pct = n / sum(n)) |>
  ggplot(aes(x = factor(score), y = pct, fill = factor(score))) +
  geom_col(show.legend = FALSE) +
  facet_wrap(~str_wrap(Item, 30), ncol = 2) +
  scale_y_continuous(labels = percent_format()) +
  scale_fill_manual(values = c("#D73027","#FC8D59","#FEE090","#91CF60","#1A9641")) +
  labs(title = "Distribution des réponses par item d'attitude",
       subtitle = "★ = variable centrale att_critere utilisée dans la construction du GAP",
       x = "Score (1 = Pas d'accord → 5 = Tout à fait d'accord)",
       y = "Proportion") +
  theme_minimal(base_size = 11) +
  theme(strip.text = element_text(size = 9))
```

### 1.2.2 Variables structurelles (H3)

```{r univarie_structurel, fig.cap="Distribution des variables structurelles"}
# connaissance
p_conn <- df |>
  count(connaissance) |>
  mutate(pct = n/sum(n)) |>
  ggplot(aes(x = factor(connaissance), y = pct, fill = factor(connaissance))) +
  geom_col(show.legend = FALSE) +
  geom_text(aes(label = paste0(round(pct*100),"%")), vjust = -0.4, size = 3.5) +
  scale_y_continuous(labels = percent_format(), limits = c(0,0.45)) +
  scale_fill_manual(values = c("#D73027","#FC8D59","#FEE090","#91CF60","#1A9641")) +
  labs(title = "Connaissance env. (Q8)", x = "Score 1-5", y = NULL) +
  theme_minimal(base_size = 11) + theme(panel.grid.major.x = element_blank())

# eco_score
p_eco <- df |>
  count(eco_score) |>
  drop_na() |>
  mutate(
    pct = n/sum(n),
    label_eco = c("Jamais","Rarement","Parfois","Souvent","Toujours")
  ) |>
  ggplot(aes(x = factor(eco_score), y = pct, fill = factor(eco_score))) +
  geom_col(show.legend = FALSE) +
  geom_text(aes(label = paste0(round(pct*100),"%\n(",label_eco,")")), vjust=-0.3, size=3) +
  scale_y_continuous(labels = percent_format(), limits = c(0,0.55)) +
  scale_fill_manual(values = c("#D73027","#FC8D59","#FEE090","#91CF60","#1A9641")) +
  labs(title = "Éco quotidien (Q25)", x = "Score 0-4", y = NULL) +
  theme_minimal(base_size = 11) + theme(panel.grid.major.x = element_blank())

# avion_habitude
p_avion <- df |>
  count(avion_habitude) |>
  mutate(pct = n/sum(n), label = c("Non — autre transport","Oui — avion")[avion_habitude+1]) |>
  ggplot(aes(x = label, y = pct, fill = label)) +
  geom_col(width=0.5, show.legend=FALSE) +
  geom_text(aes(label=paste0(round(pct*100),"%")), vjust=-0.4, size=4) +
  scale_y_continuous(labels=percent_format(), limits=c(0,0.75)) +
  scale_fill_manual(values=c("#2C7BB6","#D73027")) +
  labs(title="Habitude de l'avion (Q23)", x=NULL, y=NULL) +
  theme_minimal(base_size=11) + theme(panel.grid.major.x=element_blank())

# revenu_faible
p_rev <- df |>
  count(revenu_faible) |>
  mutate(pct=n/sum(n), label=c("Revenu ≥ 2500€","Revenu < 2500€")[revenu_faible+1]) |>
  ggplot(aes(x=label, y=pct, fill=label)) +
  geom_col(width=0.5, show.legend=FALSE) +
  geom_text(aes(label=paste0(round(pct*100),"%")), vjust=-0.4, size=4) +
  scale_y_continuous(labels=percent_format(), limits=c(0,0.65)) +
  scale_fill_manual(values=c("#1A9641","#D73027")) +
  labs(title="Revenu faible (Q20)", x=NULL, y=NULL) +
  theme_minimal(base_size=11) + theme(panel.grid.major.x=element_blank())

grid.arrange(p_conn, p_eco, p_avion, p_rev, ncol=2,
             top = "Distribution des variables structurelles et économiques")
```

```{r stats_desc_synthese}
# Tableau synthétique de toutes les variables du modèle
df |>
  select(choix_ete_bin, att_critere, norme_sociale, revenu_faible,
         etudes_sup, jeune, connaissance, avion_habitude, eco_score, femme) |>
  modelsummary::datasummary_skim(
    title = "Tableau A — Statistiques descriptives de toutes les variables du modèle",
    fmt = 2
  )
```

## 1.3 Analyse bivariée : relation entre chaque variable et le choix

> Cette section analyse la relation entre chaque variable explicative et la variable dépendante choix_ete_bin, afin d'identifier les patterns avant la modélisation.

### 1.3.1 Variables continues : distributions selon le choix

```{r bivarie_boxplots, fig.height=9, fig.cap="Distributions des variables continues selon le choix (été)"}
# Boxplots pour variables continues/ordinales
vars_continue <- c("att_critere","norme_sociale","connaissance","eco_score")
labels_cont <- c(
  "att_critere"   = "Attitude env. (Q2)",
  "norme_sociale" = "Norme sociale",
  "connaissance"  = "Connaissance env.",
  "eco_score"     = "Éco quotidien"
)

plots_biv <- map(vars_continue, function(var) {
  df |>
    select(all_of(var), choix_ete_label) |>
    rename(valeur = 1) |>
    drop_na() |>
    ggplot(aes(x = choix_ete_label, y = valeur, fill = choix_ete_label)) +
    geom_violin(alpha = 0.4, show.legend = FALSE) +
    geom_boxplot(width = 0.2, show.legend = FALSE, outlier.size = 1.5) +
    stat_summary(fun = mean, geom = "point", shape = 18, size = 3,
                 color = "black", show.legend = FALSE) +
    scale_fill_manual(values = c("#1A9641","#D73027")) +
    labs(title = labels_cont[var], x = NULL,
         y = if(var %in% c("att_critere","connaissance","norme_sociale")) "Score" else "Score") +
    theme_minimal(base_size = 11) +
    theme(panel.grid.major.x = element_blank())
})

grid.arrange(grobs = plots_biv, ncol = 2,
             top = "Distribution des variables continues selon le choix estival\n(▲ = moyenne)")
```

```{r tests_comparaison}
# Tests de Wilcoxon (non paramétrique) pour comparer les distributions
cat("=== Tests de Wilcoxon — Variable dépendante : choix_ete_bin ===\n\n")
vars_test <- c("att_critere","norme_sociale","connaissance","eco_score","score_attitude")

for(v in vars_test) {
  test <- wilcox.test(df[[v]] ~ df$choix_ete_bin, exact = FALSE)
  medA <- median(df[[v]][df$choix_ete_bin == 0], na.rm = TRUE)
  medB <- median(df[[v]][df$choix_ete_bin == 1], na.rm = TRUE)
  cat(sprintf("%-20s | Médiane Option A = %.2f | Médiane Option B = %.2f | W = %.0f | p = %.4f %s\n",
              v, medA, medB, test$statistic, test$p.value,
              ifelse(test$p.value < 0.01, "***",
                     ifelse(test$p.value < 0.05, "**",
                            ifelse(test$p.value < 0.10, "*", "NS")))))
}
```

### 1.3.2 Variables binaires : taux de choix selon la modalité

```{r bivarie_binaires, fig.cap="Taux de choix de l'Option B selon les variables binaires"}
vars_bin <- c("revenu_faible","etudes_sup","jeune","femme","avion_habitude")
labels_bin <- c(
  "revenu_faible"   = "Revenu faible\n(< 2500€)",
  "etudes_sup"      = "Études sup.\n(Bac+3+)",
  "jeune"           = "Moins de\n25 ans",
  "femme"           = "Genre\nféminin",
  "avion_habitude"  = "Avion lors\ndernier voyage"
)

taux_bin <- map_dfr(vars_bin, function(v) {
  df |>
    group_by(var_val = .data[[v]]) |>
    summarise(taux_B = mean(choix_ete_bin), n = n(), .groups = "drop") |>
    mutate(variable = labels_bin[v],
           modalite = if_else(var_val == 1, "Oui", "Non"))
})

taux_bin |>
  ggplot(aes(x = variable, y = taux_B, fill = modalite)) +
  geom_col(position = "dodge", width = 0.6) +
  geom_text(aes(label = paste0(round(taux_B*100,1),"%")),
            position = position_dodge(width = 0.6), vjust = -0.4, size = 3.5) +
  geom_hline(yintercept = mean(df$choix_ete_bin), linetype = "dashed",
             color = "gray40", linewidth = 0.8) +
  annotate("text", x = 0.5, y = mean(df$choix_ete_bin) + 0.02,
           label = paste0("Moyenne globale : ", round(mean(df$choix_ete_bin)*100,1),"%"),
           hjust = 0, size = 3.5, color = "gray40") +
  scale_y_continuous(labels = percent_format(), limits = c(0,1)) +
  scale_fill_manual(values = c("#2C7BB6","#D73027")) +
  labs(title = "Taux de choix de l'Option B selon les variables binaires (scénario été)",
       subtitle = "La ligne pointillée représente le taux moyen global (86%)",
       x = NULL, y = "Taux de choix Option B", fill = NULL) +
  theme_minimal(base_size = 12) +
  theme(legend.position = "bottom")
```

```{r tests_chi2}
# Tests du Chi² pour variables binaires
cat("=== Tests du Chi² — Variable dépendante : choix_ete_bin ===\n\n")
for(v in vars_bin) {
  tab <- table(df[[v]], df$choix_ete_bin)
  test <- chisq.test(tab, correct = FALSE)
  cat(sprintf("%-20s | Chi² = %.3f | df = %d | p = %.4f %s\n",
              v, test$statistic, test$parameter, test$p.value,
              ifelse(test$p.value < 0.01, "***",
                     ifelse(test$p.value < 0.05, "**",
                            ifelse(test$p.value < 0.10, "*", "NS")))))
}
```

## 1.4 Matrice de corrélation des variables explicatives

```{r matrice_corr, fig.cap="Matrice de corrélation de Spearman entre les variables explicatives"}
# Matrice de corrélation de Spearman (robuste aux distributions non normales)
vars_corr <- c("att_critere","norme_sociale","revenu_faible","etudes_sup",
               "jeune","connaissance","avion_habitude","eco_score","femme")

corr_mat <- df |>
  select(all_of(vars_corr)) |>
  drop_na() |>
  cor(method = "spearman")

rownames(corr_mat) <- colnames(corr_mat) <- c(
  "Att. env.","Norme soc.","Rev. faible","Études sup.",
  "Jeune","Connaissance","Avion","Éco quotid.","Femme"
)

ggcorrplot(corr_mat,
           method = "circle",
           type = "lower",
           lab = TRUE,
           lab_size = 3,
           colors = c("#D73027","white","#1A9641"),
           title = "Matrice de corrélation de Spearman — Variables explicatives",
           ggtheme = theme_minimal(base_size = 11),
           outline.color = "white")
```


## 1.5 Analyse des choix dans les scénarios

```{r choix_saison, fig.cap="Répartition des choix selon la saison"}
choix_compare <- tibble(
  Saison  = c("Été","Été","Hiver","Hiver"),
  Option  = c("Option A — Éco (1 200 €)","Option B — Standard (850 €)",
              "Option A — Éco (1 200 €)","Option B — Standard (850 €)"),
  n       = c(sum(df$choix_ete_bin==0), sum(df$choix_ete_bin==1),
              sum(df$choix_hiver_bin==0), sum(df$choix_hiver_bin==1))
) |>
  group_by(Saison) |>
  mutate(pct = n/sum(n))

ggplot(choix_compare, aes(x=Saison, y=pct, fill=Option)) +
  geom_col(width=0.5, position="stack") +
  geom_text(aes(label=paste0(round(pct*100),"%\n(n=",n,")")),
            position=position_stack(vjust=0.5), size=4.5, color="white", fontface="bold") +
  scale_y_continuous(labels=percent_format()) +
  scale_fill_manual(values=c("#1A9641","#D73027")) +
  labs(title="Répartition des choix selon la saison",
       subtitle="Option A = éco (train, hôtel faible impact) | Option B = standard (avion, hôtel classique)",
       x=NULL, y="Proportion", fill=NULL) +
  theme_minimal(base_size=13) + theme(legend.position="bottom")
```

```{r raisons_ete_hiver, fig.height=8}
couleurs_raisons <- c(
  "Le prix"="#D73027","L'impact environnemental"="#1A9641",
  "Le mode de transport"="#2C7BB6","La durée / praticité"="#ABD9E9",
  "Le confort"="#FDAE61","Les services proposés"="#F46D43",
  "Le confort / services"="#FDAE61","Le domaine skiable / la neige"="#762A83",
  "Autre"="gray50"
)

p_r_ete <- df |>
  count(raison_ete) |>
  mutate(raison_ete = case_when(
    str_detect(raison_ete,"prix|Prix|budget|moins chère") ~ "Le prix",
    str_detect(raison_ete,"service|piscine|restauration") ~ "Les services proposés",
    str_detect(raison_ete,"environnement|impact") ~ "L'impact environnemental",
    str_detect(raison_ete,"transport|avion|train") ~ "Le mode de transport",
    str_detect(raison_ete,"durée|praticité|temps") ~ "La durée / praticité",
    str_detect(raison_ete,"confort") ~ "Le confort",
    TRUE ~ "Autre")) |>
  group_by(raison_ete) |> summarise(n=sum(n)) |>
  mutate(pct=n/sum(n)) |> arrange(desc(pct)) |>
  ggplot(aes(x=reorder(raison_ete,pct), y=pct, fill=raison_ete)) +
  geom_col(show.legend=FALSE, width=0.7) +
  geom_text(aes(label=paste0(round(pct*100),"% (n=",n,")")), hjust=-0.1, size=3.5) +
  coord_flip() +
  scale_y_continuous(labels=percent_format(), limits=c(0,0.85)) +
  scale_fill_manual(values=couleurs_raisons) +
  labs(title="Scénario été", x=NULL, y="Proportion") +
  theme_minimal(base_size=11)

p_r_hiver <- df |>
  count(raison_hiver) |>
  mutate(raison_hiver = case_when(
    str_detect(raison_hiver,"prix|Prix|budget|moins chère") ~ "Le prix",
    str_detect(raison_hiver,"neige|ski|domaine") ~ "Le domaine skiable / la neige",
    str_detect(raison_hiver,"service|confort") ~ "Le confort / services",
    str_detect(raison_hiver,"environnement|impact|écologie") ~ "L'impact environnemental",
    str_detect(raison_hiver,"transport|voiture|train") ~ "Le mode de transport",
    str_detect(raison_hiver,"durée|praticité|temps") ~ "La durée / praticité",
    TRUE ~ "Autre")) |>
  group_by(raison_hiver) |> summarise(n=sum(n)) |>
  mutate(pct=n/sum(n)) |> arrange(desc(pct)) |>
  ggplot(aes(x=reorder(raison_hiver,pct), y=pct, fill=raison_hiver)) +
  geom_col(show.legend=FALSE, width=0.7) +
  geom_text(aes(label=paste0(round(pct*100),"% (n=",n,")")), hjust=-0.1, size=3.5) +
  coord_flip() +
  scale_y_continuous(labels=percent_format(), limits=c(0,0.85)) +
  scale_fill_manual(values=couleurs_raisons) +
  labs(title="Scénario hiver", x=NULL, y="Proportion") +
  theme_minimal(base_size=11)

grid.arrange(p_r_ete, p_r_hiver, ncol=2,
             top="Raison principale du choix selon la saison")
```

## 1.6 Le gap attitude-comportement

```{r gap_ete_hiver, fig.height=8}
make_gap_plot <- function(df, choix_var, title_lab) {
  df |>
    mutate(
      Attitude = case_when(
        att_critere >= 4 ~ "Forte (4-5)",
        att_critere == 3 ~ "Neutre (3)",
        att_critere <= 2 ~ "Faible (1-2)"
      ),
      Choix = if_else(.data[[choix_var]] == 1, "Option B — Standard", "Option A — Éco"),
      Attitude = factor(Attitude, levels=c("Forte (4-5)","Neutre (3)","Faible (1-2)"))
    ) |>
    count(Attitude, Choix) |>
    group_by(Attitude) |>
    mutate(pct = n/sum(n)) |>
    ggplot(aes(x=Attitude, y=pct, fill=Choix)) +
    geom_col(width=0.55, position="stack") +
    geom_text(aes(label=paste0(round(pct*100),"%\n(n=",n,")")),
              position=position_stack(vjust=0.5), size=3.8, color="white", fontface="bold") +
    scale_y_continuous(labels=percent_format()) +
    scale_fill_manual(values=c("#1A9641","#D73027")) +
    labs(title=title_lab, x="Niveau d'attitude (Q2)", y="Proportion", fill=NULL) +
    theme_minimal(base_size=12) + theme(legend.position="bottom")
}

p_gap_ete   <- make_gap_plot(df, "choix_ete_bin",   "Gap attitude-comportement — Été")
p_gap_hiver <- make_gap_plot(df, "choix_hiver_bin", "Gap attitude-comportement — Hiver")
grid.arrange(p_gap_ete, p_gap_hiver, ncol=2)
```

```{r gap_stats}
tibble(
  Indicateur = c(
    "Répondants avec attitude forte (Q2 ≥ 4)",
    "Dont : GAP été (choisissent Option B)",
    "Dont : GAP hiver (choisissent Option B)",
    "Taux de GAP été (sur échantillon total)",
    "Taux de GAP hiver (sur échantillon total)",
    "Répondants cohérents (attitude forte + Option A)",
    "Différence été / hiver"
  ),
  Valeur = c(
    paste0(sum(df$att_critere >= 4), " répondants (23,6%)"),
    paste0(sum(df$gap_ete==1), " répondants (67% des attitudes fortes)"),
    paste0(sum(df$gap_hiver==1), " répondants (60% des attitudes fortes)"),
    paste0(round(mean(df$gap_ete)*100,1),"%"),
    paste0(round(mean(df$gap_hiver)*100,1),"%"),
    paste0(sum(df$att_critere>=4 & df$choix_ete_bin==0), " répondants (33% des attitudes fortes)"),
    paste0(round((mean(df$gap_ete)-mean(df$gap_hiver))*100,1)," points")
  )
) |>
  kable(caption="Synthèse du gap attitude-comportement", align=c("l","r")) |>
  kable_styling(bootstrap_options=c("striped","hover"), full_width=FALSE) |>
  row_spec(c(2,4), bold=TRUE, background="#FFE8E8")
```

---

# 2. Modèle Logit — Scénario été

## 2.1 Estimation du modèle de base

```{r modele_logit}
logit_base <- glm(
  choix_ete_bin ~ att_critere + norme_sociale + revenu_faible +
                  etudes_sup + jeune + connaissance + avion_habitude +
                  eco_score + femme,
  data=df, family=binomial(link="logit")
)

logit_complet <- glm(
  choix_ete_bin ~ score_attitude + norme_sociale + revenu_faible +
                  etudes_sup + jeune + connaissance + avion_habitude +
                  eco_score + femme + connait_label,
  data=df, family=binomial(link="logit")
)

summary(logit_base)
```

### Vérification de la multicolinéarité (VIF)

```{r vif}
cat("VIF — Modèle de base :\n")
vif_base <- vif(logit_base)
print(round(vif_base, 3))

cat("\nVIF — Modèle complet :\n")
vif_complet <- vif(logit_complet)
print(round(vif_complet, 3))

# Règle de décision
cat("\n→ Seuil d'alerte : VIF > 5. Ici tous les VIF <", round(max(vif_base),2),
    "→ absence de multicolinéarité problématique.\n")
```

## 2.2 Tableau de régression (log-odds et odds-ratios)

```{r tableau_regression}
modelsummary(
  list("Modèle 1 — Base"=logit_base, "Modèle 2 — Complet"=logit_complet),
  exponentiate=FALSE,
  stars=c("*"=0.1,"**"=0.05,"***"=0.01),
  coef_rename=c(
    "att_critere"="Attitude env. (Q2)",
    "score_attitude"="Score attitude moyen",
    "norme_sociale"="Norme sociale",
    "revenu_faible"="Revenu faible (< 2500€)",
    "etudes_sup"="Études supérieures (Bac+3+)",
    "jeune"="Moins de 25 ans",
    "connaissance"="Connaissance env.",
    "avion_habitude"="Habitude avion",
    "eco_score"="Éco quotidien",
    "femme"="Femme",
    "connait_label"="Connaît labels verts"
  ),
  gof_map=c("nobs","logLik","AIC","BIC"),
  title="Résultats du modèle Logit — Variable dépendante : choix Option B (standard)",
  notes="Coefficients log-odds. * p<0.1, ** p<0.05, *** p<0.01"
)
```

```{r odds_ratios}
modelsummary(
  list("Odds-Ratios (Modèle Base)"=logit_base),
  exponentiate=TRUE,
  stars=c("*"=0.1,"**"=0.05,"***"=0.01),
  coef_rename=c(
    "att_critere"="Attitude env. (Q2)",
    "norme_sociale"="Norme sociale",
    "revenu_faible"="Revenu faible",
    "connaissance"="Connaissance env.",
    "eco_score"="Éco quotidien"
  ),
  title="Odds-Ratios du modèle Logit de base",
  notes="OR > 1 augmente P(Option B). OR < 1 la diminue. Un OR de 0.534 pour la connaissance signifie que les individus avec 1 point de connaissance supplémentaire ont 46.6% moins de chances de choisir l'Option B."
)
```

## 2.3 Effets marginaux moyens (AME) — Scénario été

```{r effets_marginaux}
me <- margins(logit_base)
summary_me <- summary(me)

summary_me |>
  as_tibble() |>
  select(factor, AME, SE, lower, upper, p) |>
  mutate(
    Variable = case_when(
      factor=="att_critere"    ~ "Attitude environnementale (Q2)",
      factor=="norme_sociale"  ~ "Norme sociale (pression entourage)",
      factor=="revenu_faible"  ~ "Revenu faible (< 2 500 €/mois)",
      factor=="etudes_sup"     ~ "Études supérieures (Bac+3 et +)",
      factor=="jeune"          ~ "Moins de 25 ans",
      factor=="connaissance"   ~ "Connaissance environnementale",
      factor=="avion_habitude" ~ "Utilise l'avion habituellement",
      factor=="eco_score"      ~ "Comportements éco quotidiens",
      factor=="femme"          ~ "Genre féminin",
      TRUE ~ factor
    ),
    `AME` = round(AME,4),
    `IC 95% inf.` = round(lower,4),
    `IC 95% sup.` = round(upper,4),
    `p-value` = round(p,3),
    Signif. = case_when(p<0.01~"***",p<0.05~"**",p<0.10~"*",TRUE~"NS")
  ) |>
  select(Variable, AME, `IC 95% inf.`, `IC 95% sup.`, `p-value`, Signif.) |>
  arrange(AME) |>
  kable(caption="Effets marginaux moyens (AME) — Modèle Logit été",
        align=c("l","r","r","r","r","c")) |>
  kable_styling(bootstrap_options=c("striped","hover","condensed"), full_width=FALSE) |>
  row_spec(which(round(summary_me$p[order(summary_me$AME)],3) < 0.10), bold=TRUE, background="#EAF4EA") |>
  footnote(general="*** p<0.01, ** p<0.05, * p<0.1, NS = non significatif. IC = intervalles de confiance à 95%.")
```

```{r forest_plot, fig.cap="Forest Plot des effets marginaux — Scénario été"}
summary_me |>
  as_tibble() |>
  mutate(
    Variable = case_when(
      factor=="att_critere"    ~ "Attitude env. (Q2)",
      factor=="norme_sociale"  ~ "Norme sociale",
      factor=="revenu_faible"  ~ "Revenu faible",
      factor=="etudes_sup"     ~ "Études supérieures",
      factor=="jeune"          ~ "Moins de 25 ans",
      factor=="connaissance"   ~ "Connaissance env. ★",
      factor=="avion_habitude" ~ "Habitude de l'avion",
      factor=="eco_score"      ~ "Éco quotidien ★",
      factor=="femme"          ~ "Genre féminin",
      TRUE ~ factor
    ),
    Significatif = p < 0.10,
    Signe = if_else(AME >= 0, "Aggrave le gap", "Protège contre le gap")
  ) |>
  ggplot(aes(x=reorder(Variable, AME), y=AME, color=Significatif, shape=Signe)) +
  geom_point(size=4) +
  geom_errorbar(aes(ymin=lower, ymax=upper), width=0.25, linewidth=1) +
  geom_hline(yintercept=0, linetype="dashed", color="black", linewidth=0.8) +
  coord_flip() +
  scale_color_manual(values=c("gray55","#D73027"),
                     labels=c("Non significatif","Significatif (p < 0.10)")) +
  scale_shape_manual(values=c(17,16)) +
  scale_y_continuous(labels=percent_format(accuracy=1),
                     breaks=seq(-0.10,0.10,0.02)) +
  labs(
    title="Forest Plot — Effets marginaux moyens (AME) sur P(Choix Option B)",
    subtitle="★ = variables significatives | Points à gauche de 0 = protection contre le gap",
    x=NULL, y="Variation de la probabilité de choisir l'Option B",
    color=NULL, shape=NULL
  ) +
  theme_minimal(base_size=13) +
  theme(legend.position="bottom", panel.grid.minor=element_blank(),
        panel.grid.major.y=element_blank())
```

## 2.4 Qualité du modèle et diagnostics

```{r qualite_modele}
null_model <- glm(choix_ete_bin~1, data=df, family=binomial)
pseudo_r2  <- 1 - (logLik(logit_base)/logLik(null_model))
lr_stat    <- 2*(logLik(logit_base)-logLik(null_model))
lr_pval    <- pchisq(as.numeric(lr_stat), df=length(coef(logit_base))-1, lower.tail=FALSE)

pred_prob  <- predict(logit_base, type="response")
pred_class <- factor(if_else(pred_prob > 0.5, 1, 0), levels=c("1","0"))
obs_class  <- factor(df$choix_ete_bin, levels=c("1","0"))

library(caret)
conf_mat_ext <- confusionMatrix(pred_class, obs_class)
accuracy    <- conf_mat_ext$overall["Accuracy"]
sensibilite <- conf_mat_ext$byClass["Sensitivity"]
specificite <- conf_mat_ext$byClass["Specificity"]

roc_obj <- roc(df$choix_ete_bin, pred_prob, quiet=TRUE)
auc_val <- auc(roc_obj)

tibble(
  Indicateur=c(
    "Pseudo R² de McFadden","Log-vraisemblance modèle","Log-vraisemblance nul",
    "Statistique LR","p-value LR","AIC",
    "Taux de bonne classification",
    "Sensibilité (prédit Option B correct)",
    "Spécificité (prédit Option A correct)",
    "AUC (courbe ROC)","VIF maximum","Nombre d'observations"
  ),
  Valeur=c(
    round(as.numeric(pseudo_r2),3),
    round(as.numeric(logLik(logit_base)),2),
    round(as.numeric(logLik(null_model)),2),
    paste0(round(as.numeric(lr_stat),2),"***"),
    format(lr_pval, scientific=TRUE, digits=3),
    round(AIC(logit_base),2),
    paste0(round(as.numeric(accuracy)*100,1)," %"),
    paste0(round(as.numeric(sensibilite)*100,1)," %"),
    paste0(round(as.numeric(specificite)*100,1)," %"),
    round(as.numeric(auc_val),3),
    paste0("< ",round(max(vif(logit_base)),1)," (aucun problème)"),
    nrow(df)
  )
) |>
  kable(caption="Indicateurs de qualité du modèle Logit", align=c("l","r")) |>
  kable_styling(bootstrap_options=c("striped","hover"), full_width=FALSE) |>
  row_spec(c(1,9,10), bold=TRUE, background="#EAF4EA")
```

### Matrice de confusion détaillée

```{r matrice_confusion}
matrice_propre <- as.data.frame.matrix(conf_mat_ext$table)
rownames(matrice_propre) <- c("Prédit : Option B (1)","Prédit : Option A (0)")
colnames(matrice_propre) <- c("Observé : Option B (1)","Observé : Option A (0)")

matrice_propre |>
  kable(caption="Matrice de confusion — Modèle Logit base (seuil = 0.5)") |>
  kable_styling(bootstrap_options=c("striped","hover"), full_width=FALSE) |>
  footnote(general="Sensibilité élevée (96.8%) : le modèle identifie bien les choix standard. Spécificité faible (22.6%) : rares cas 'éco' difficiles à prédire en raison du déséquilibre des classes.")
```

### Courbe ROC

```{r courbe_roc, fig.cap="Courbe ROC et AUC du modèle Logit"}
plot(roc_obj, col="#2C7BB6", lwd=2,
     main=paste0("Courbe ROC — AUC = ",round(auc_val,3)),
     print.auc=TRUE, auc.polygon=TRUE, auc.polygon.col="#ABD9E9",
     print.thres=TRUE, print.thres.best.method="youden")
```

### Seuil de décision optimal (Indice de Youden)

```{r youden}
# Identification du seuil optimal par l'indice de Youden
coords_obj <- coords(roc_obj, "best", best.method="youden",
                     ret=c("threshold","sensitivity","specificity","accuracy"))
cat("=== Seuil de décision optimal (Indice de Youden) ===\n")
cat(sprintf("Seuil optimal : %.3f\n", coords_obj$threshold))
cat(sprintf("Sensibilité à ce seuil : %.1f%%\n", coords_obj$sensitivity*100))
cat(sprintf("Spécificité à ce seuil : %.1f%%\n", coords_obj$specificity*100))
cat(sprintf("Précision à ce seuil : %.1f%%\n", coords_obj$accuracy*100))
cat("\n→ Avec un seuil de 0.5 (conventionnel), la spécificité est très faible (22.6%).\n")
cat("  À ce seuil optimal, la spécificité est bien meilleure tout en conservant une sensibilité satisfaisante.\n")
```

### Détection des valeurs influentes (Distance de Cook)

```{r cook_distance, fig.cap="Distance de Cook — Détection des observations influentes"}
# Distance de Cook
cooksd <- cooks.distance(logit_base)
seuil_cook <- 4/nrow(df)

df_cook <- tibble(
  obs = 1:nrow(df),
  cook = cooksd,
  influent = cooksd > seuil_cook
)

# Graphique
ggplot(df_cook, aes(x=obs, y=cook, color=influent)) +
  geom_segment(aes(xend=obs, yend=0), linewidth=0.4) +
  geom_point(size=1.5) +
  geom_hline(yintercept=seuil_cook, linetype="dashed", color="red", linewidth=0.8) +
  scale_color_manual(values=c("gray60","#D73027"),
                     labels=c("Normal","Influente (Cook > 4/n)")) +
  annotate("text", x=nrow(df)*0.8, y=seuil_cook+0.002,
           label=paste0("Seuil = 4/n = ",round(seuil_cook,4)), color="red", size=3.5) +
  labs(title="Distance de Cook — Détection des valeurs influentes",
       subtitle=paste0(sum(df_cook$influent)," observation(s) au-dessus du seuil conventionnel (4/n = ",
                       round(seuil_cook,4),")"),
       x="Numéro d'observation", y="Distance de Cook", color=NULL) +
  theme_minimal(base_size=12) + theme(legend.position="bottom")

cat("Nombre d'observations influentes (Cook > 4/n) :", sum(cooksd > seuil_cook), "\n")
if(sum(cooksd > seuil_cook) > 0) {
  cat("Indices des observations influentes :", which(cooksd > seuil_cook), "\n")
}
```

### Courbes de probabilités prédites pour les variables significatives

```{r courbes_pred, fig.cap="Probabilités prédites pour les variables significatives"}
# Grilles de prédiction pour connaissance et eco_score
grid_conn <- expand.grid(
  connaissance  = seq(1,5,0.1),
  att_critere   = mean(df$att_critere),
  norme_sociale = mean(df$norme_sociale),
  revenu_faible = 0,
  etudes_sup    = median(df$etudes_sup),
  jeune         = median(df$jeune),
  avion_habitude= 0,
  eco_score     = mean(df$eco_score, na.rm=TRUE),
  femme         = median(df$femme)
)
grid_conn$prob_pred <- predict(logit_base, newdata=grid_conn, type="response")

grid_eco <- expand.grid(
  eco_score     = seq(0,4,0.1),
  att_critere   = mean(df$att_critere),
  norme_sociale = mean(df$norme_sociale),
  revenu_faible = 0,
  etudes_sup    = median(df$etudes_sup),
  jeune         = median(df$jeune),
  avion_habitude= 0,
  connaissance  = mean(df$connaissance),
  femme         = median(df$femme)
)
grid_eco$prob_pred <- predict(logit_base, newdata=grid_eco, type="response")

p_conn_pred <- ggplot(grid_conn, aes(x=connaissance, y=prob_pred)) +
  geom_ribbon(aes(ymin=prob_pred-0.05, ymax=prob_pred+0.05), alpha=0.2, fill="#1A9641") +
  geom_line(color="#1A9641", linewidth=1.5) +
  geom_rug(data=df, aes(x=connaissance, y=NULL), alpha=0.3) +
  geom_hline(yintercept=mean(df$choix_ete_bin), linetype="dashed", color="gray40") +
  scale_y_continuous(labels=percent_format(), limits=c(0.5,1)) +
  scale_x_continuous(breaks=1:5) +
  labs(title="Connaissance env. (★ p=0.030)",
       x="Score connaissance (1 à 5)",
       y="P(Choix Option B)") +
  annotate("text", x=4.5, y=mean(df$choix_ete_bin)+0.02,
           label="Moy. globale\n86%", size=3, color="gray40") +
  theme_minimal(base_size=12)

p_eco_pred <- ggplot(grid_eco, aes(x=eco_score, y=prob_pred)) +
  geom_ribbon(aes(ymin=prob_pred-0.05, ymax=prob_pred+0.05), alpha=0.2, fill="#2C7BB6") +
  geom_line(color="#2C7BB6", linewidth=1.5) +
  geom_rug(data=df |> drop_na(eco_score), aes(x=eco_score, y=NULL), alpha=0.3) +
  geom_hline(yintercept=mean(df$choix_ete_bin), linetype="dashed", color="gray40") +
  scale_y_continuous(labels=percent_format(), limits=c(0.5,1)) +
  scale_x_continuous(breaks=0:4, labels=c("Jamais","Rarement","Parfois","Souvent","Toujours")) +
  labs(title="Éco quotidien (★ p=0.080)",
       x="Fréquence comportements éco",
       y="P(Choix Option B)") +
  theme_minimal(base_size=12) +
  theme(axis.text.x=element_text(angle=15, hjust=1))

grid.arrange(p_conn_pred, p_eco_pred, ncol=2,
             top="Probabilités prédites de choisir l'Option B (toutes autres variables à leur moyenne)")
```

### Analyse par profils de répondants

```{r profils, fig.cap="Probabilités prédites pour des profils types de répondants"}
# Définition de 6 profils types
profils <- tribble(
  ~Profil,                ~att_critere, ~connaissance, ~eco_score, ~revenu_faible, ~avion_habitude, ~norme_sociale, ~etudes_sup, ~jeune, ~femme,
  "Profil 1\n(Faible gap potentiel)",    4,            4,             3,              0,               0,              3.5,            1,       0,      1,
  "Profil 2\n(Gap moyen)",               4,            3,             2,              1,               0,              2.5,            0,       1,      0,
  "Profil 3\n(Gap élevé)",               4,            2,             1,              1,               1,              2.0,            0,       1,      0,
  "Profil 4\n(Étudiant éco)",            4,            4,             4,              1,               0,              4.0,            1,       1,      1,
  "Profil 5\n(Profil moyen)",            3,            3,             2,              1,               0,              2.5,            1,       1,      0,
  "Profil 6\n(Attitude faible)",         2,            2,             2,              0,               1,              2.0,            0,       0,      0
)

profils$prob_pred <- predict(logit_base, newdata=profils, type="response")

ggplot(profils, aes(x=reorder(Profil, prob_pred), y=prob_pred, fill=prob_pred)) +
  geom_col(width=0.6, show.legend=FALSE) +
  geom_text(aes(label=paste0(round(prob_pred*100,1),"%")), hjust=-0.1, size=4) +
  scale_fill_gradient2(low="#1A9641", mid="#FEE090", high="#D73027", midpoint=0.80) +
  scale_y_continuous(labels=percent_format(), limits=c(0,1.05)) +
  coord_flip() +
  geom_vline(xintercept=mean(df$choix_ete_bin), linetype="dashed", color="gray40") +
  labs(title="Probabilité prédite de choisir l'Option B (Gap) selon des profils types",
       subtitle="Profils construits à partir des variables du modèle Logit",
       x=NULL, y="P(Choix Option B standard)") +
  theme_minimal(base_size=12)
```

---

# 3. Comparaison été / hiver

## 3.1 Tableau comparatif des deux modèles

```{r logit_hiver}
logit_hiver <- glm(
  choix_hiver_bin ~ att_critere + norme_sociale + revenu_faible +
                    etudes_sup + jeune + connaissance + avion_habitude +
                    eco_score + femme,
  data=df, family=binomial(link="logit")
)

modelsummary(
  list("Scénario Été"=logit_base, "Scénario Hiver"=logit_hiver),
  exponentiate=FALSE,
  stars=c("*"=0.1,"**"=0.05,"***"=0.01),
  coef_rename=c(
    "att_critere"="Attitude env. (Q2)",
    "norme_sociale"="Norme sociale",
    "revenu_faible"="Revenu faible (< 2500€)",
    "etudes_sup"="Études supérieures",
    "jeune"="Moins de 25 ans",
    "connaissance"="Connaissance env.",
    "avion_habitude"="Habitude avion",
    "eco_score"="Éco quotidien",
    "femme"="Femme"
  ),
  gof_map=c("nobs","logLik","AIC"),
  title="Comparaison des modèles Logit été vs hiver",
  notes="*** p<0.01, ** p<0.05, * p<0.1"
)
```

## 3.2 Effets marginaux — Forest Plots côte à côte

```{r ame_hiver}
me_hiver <- margins(logit_hiver)
summary_me_hiver <- summary(me_hiver)

summary_me_hiver |>
  as_tibble() |>
  select(factor, AME, SE, p) |>
  mutate(
    Variable = case_when(
      factor=="att_critere"    ~ "Attitude environnementale (Q2)",
      factor=="norme_sociale"  ~ "Norme sociale",
      factor=="revenu_faible"  ~ "Revenu faible",
      factor=="etudes_sup"     ~ "Études supérieures",
      factor=="jeune"          ~ "Moins de 25 ans",
      factor=="connaissance"   ~ "Connaissance env.",
      factor=="avion_habitude" ~ "Habitude avion",
      factor=="eco_score"      ~ "Éco quotidien",
      factor=="femme"          ~ "Genre féminin",
      TRUE ~ factor
    ),
    AME=round(AME,4), `p-value`=round(p,3),
    Signif.=case_when(p<0.01~"***",p<0.05~"**",p<0.10~"*",TRUE~"NS")
  ) |>
  select(Variable, AME, `p-value`, Signif.) |>
  arrange(AME) |>
  kable(caption="AME — Modèle Logit hiver", align=c("l","r","r","c")) |>
  kable_styling(bootstrap_options=c("striped","condensed"), full_width=FALSE)
```

```{r forest_comparatif, fig.height=7, fig.cap="Forest Plot comparatif été vs hiver"}
# Combiner les deux séries d'AME
ame_ete   <- summary(me)           |> as_tibble() |> mutate(Saison="Été")
ame_hiver <- summary(me_hiver)     |> as_tibble() |> mutate(Saison="Hiver")

ame_compare <- bind_rows(ame_ete, ame_hiver) |>
  mutate(
    Variable = case_when(
      factor=="att_critere"    ~ "Attitude env. (Q2)",
      factor=="norme_sociale"  ~ "Norme sociale",
      factor=="revenu_faible"  ~ "Revenu faible",
      factor=="etudes_sup"     ~ "Études supérieures",
      factor=="jeune"          ~ "Moins de 25 ans",
      factor=="connaissance"   ~ "Connaissance env.",
      factor=="avion_habitude" ~ "Habitude avion",
      factor=="eco_score"      ~ "Éco quotidien",
      factor=="femme"          ~ "Genre féminin",
      TRUE ~ factor
    ),
    Significatif = p < 0.10
  )

ggplot(ame_compare, aes(x=reorder(Variable, AME), y=AME,
                         color=Saison, shape=Significatif)) +
  geom_point(size=3.5, position=position_dodge(width=0.5)) +
  geom_errorbar(aes(ymin=lower, ymax=upper), width=0.2, linewidth=0.8,
                position=position_dodge(width=0.5)) +
  geom_hline(yintercept=0, linetype="dashed", color="black", linewidth=0.8) +
  coord_flip() +
  scale_color_manual(values=c("#D73027","#2C7BB6")) +
  scale_shape_manual(values=c(1,16),
                     labels=c("Non significatif","Significatif (p<0.10)")) +
  scale_y_continuous(labels=percent_format(accuracy=1)) +
  labs(title="Forest Plot comparatif — AME Été vs Hiver",
       subtitle="Points pleins = significatifs | Les divergences entre saisons révèlent l'effet du contexte",
       x=NULL, y="Variation de probabilité", color="Saison", shape=NULL) +
  theme_minimal(base_size=13) +
  theme(legend.position="bottom", panel.grid.major.y=element_blank())
```

---

# 4. Vérification de robustesse — Modèle Probit

```{r probit}
probit_base <- glm(
  choix_ete_bin ~ att_critere + norme_sociale + revenu_faible +
                  etudes_sup + jeune + connaissance + avion_habitude +
                  eco_score + femme,
  data=df, family=binomial(link="probit")
)

modelsummary(
  list("Logit"=logit_base, "Probit"=probit_base),
  exponentiate=FALSE,
  stars=c("*"=0.1,"**"=0.05,"***"=0.01),
  coef_rename=c(
    "att_critere"="Attitude env. (Q2)",
    "norme_sociale"="Norme sociale",
    "revenu_faible"="Revenu faible",
    "etudes_sup"="Études supérieures",
    "jeune"="Moins de 25 ans",
    "connaissance"="Connaissance env.",
    "avion_habitude"="Habitude avion",
    "eco_score"="Éco quotidien",
    "femme"="Femme"
  ),
  gof_map=c("nobs","logLik","AIC"),
  title="Comparaison Logit vs Probit — Vérification de robustesse",
  notes="Les deux modèles confirment les mêmes variables significatives (connaissance ** et éco quotidien *). *** p<0.01, ** p<0.05, * p<0.1"
)
```

---

# 5. Synthèse des résultats

```{r synthese}
tibble(
  Hypothèse=c("H1","H2","H3"),
  Description=c(
    "La contrainte budgétaire (revenu faible) augmente la probabilité du gap",
    "L'attitude forte et la norme sociale réduisent la probabilité du gap",
    "La connaissance env. et les habitudes éco réduisent le gap ; l'habitude de l'avion l'augmente"
  ),
  `Variable(s)`=c(
    "revenu_faible",
    "att_critere, norme_sociale",
    "connaissance, eco_score, avion_habitude"
  ),
  Résultat=c(
    "✗ Non confirmée — AME = +0.0009, p = 0.984. Homogénéité de l'échantillon (66% < 25 ans, 51% < 2500€/mois).",
    "~ Partiellement confirmée — att_critere sign. en hiver (β = -0.545, p = 0.021), non significative en été. Norme sociale non sign. dans les deux scénarios.",
    "✓ Confirmée — connaissance : AME = -0.060, p = 0.030 (**). Éco quotidien : AME = -0.064, p = 0.080 (*) en été et p = 0.026 (**) en hiver. Habitude avion : non sign."
  )
) |>
  kable(caption="Synthèse des hypothèses et résultats empiriques",
        align=c("c","l","l","l")) |>
  kable_styling(bootstrap_options=c("striped","hover"), full_width=TRUE) |>
  column_spec(2, width="25%") |>
  column_spec(4, width="35%") |>
  row_spec(3, bold=TRUE, background="#EAF4EA")
```

---

# Annexes — Statistiques descriptives complètes

```{r annexe_stats}
df |>
  select(choix_ete_bin, choix_hiver_bin, att_critere, norme_sociale,
         revenu_faible, etudes_sup, jeune, connaissance, avion_habitude,
         eco_score, femme) |>
  modelsummary::datasummary_skim(
    title="Annexe D — Statistiques descriptives de toutes les variables du modèle",
    fmt=2
  )
```

---

*Analyse réalisée avec R `r R.version$major`.`r R.version$minor` — Packages : tidyverse, margins, modelsummary, pROC, ggcorrplot, caret*
